臺灣嘉義地方法院民事判決　96年度簡上字第63號
上　訴　人　丙○
被上訴人　　乙○○
　　　　　　甲○○
　　　　　　　　　　　　13號8樓
上二人共同
訴訟代理人　楊漢東律師
上列當事人間請求確認通行權事件，上訴人對於中華民國96年4
月26日本院嘉義簡易庭95年度簡字第773號第一審判決提起上訴
，於中華民國96年12月5日言詞辯論終結，本院判決如下：
    主      文
上訴駁回。
第二審訴訟費用新臺幣肆仟肆佰柒拾元由上訴人負擔。
    事實及理由
壹、程序事項：
一、按確認之訴非上訴人有即受確認判決之法律上利益者，不得
    提起。所謂即受確認判決之法律上利益，係指法律關係之存
    否不明確，上訴人主觀上認其在法律上之地位有不安之狀態
    存在，且此種不安之狀態，能以確認判決將之除去者而言，
    此有最高法院91年度台上字第1846號號判決可資參照，本件
    被上訴人主張伊所有坐落嘉義縣竹崎鄉○○○段32之4地號
    土地（下稱系爭土地）係袋地，而對上訴人所有坐落嘉義縣
    竹崎鄉○○○段31地號（下稱31號土地）及同段31之13地號
    土地（下稱31之13號土地）有通行權，然為上訴人所否認，
    認為系爭土地顯非袋地，被上訴人訴請確認通行權存在並無
    法律保護之利益與必要等語，兩造既對是否有通行權一事互
    有爭執，此一爭執得經由訴訟加以確定，是被上訴人提起本
    件確認通行權訴訟，應認有即受確認判決之法律上利益，此
    合先敘明。
二、按訴狀送達後，原告不得將原訴變更或追加他訴。但請求之
    基礎事實同一者，不在此限，民事訴訟法第255條第1項第2
    款定有明文。本件被上訴人於起訴時原請求判決「確認被上
    訴人對於上訴人所有坐落嘉義縣竹崎鄉○○○段31地號土地
    ( 如附圖一A部分土地)有通行權存在。」，嗣於訴訟進行中
    ，將聲明更正為「上訴人應容忍被上訴人通行其所有坐落嘉
    義縣竹崎鄉○○○段31地號土地，如附圖二所示編號B部分
    ，面積185平方公尺，及同段31之13地號土地，如附圖二所
    示編號B部分，面積9平方公尺之土地。」，核其請求之基礎
    事實均本於其對上訴人所有坐落嘉義縣竹崎鄉○○○段31
    地號土地有袋地通行權，揆諸首揭規定，應予准許。
貳、實體事項：
一、被上訴人主張：
（一）被上訴人所有系爭土地與上訴人所有坐落同段31地號土地
      相鄰，被上訴人在系爭土地上種植波羅蜜、荔枝，須以排
      氣量1,200CC之小貨車載運，因系爭土地為袋地，須通行
      上訴人所有之31號土地及31之13號土地始可通往公路，被
      上訴人自日據時代開始亦皆係借經上訴人前揭土地至系爭
      土地，詎今上訴人無故不借讓前揭土地讓被上訴人通行，
      並在原有寬約3公尺之通路豎立1排數十支之水泥柱於通路
      中央阻隔通路，為此爰依民法第787條之規定，提起本件
      訴訟，請求確認被上訴人對上訴人所有之31號土地及31之
      13地號土地有通行權存在。
（二）本件上訴人在上訴理由指稱被上訴人所有坐落嘉義縣竹崎
      鄉○○○段32之4地號土地已棄置十餘年未耕作，且土地
      西側有產業道路可通行到外面馬路，因土地棄置十餘年才
      遭封閉云云，此項主張並不實在。被上訴人之土地一直都
      有耕作使用，且自日據時代起即由上訴人豎立水泥樁之位
      置通行。目前被上訴人之土地除得經由上訴人豎立水泥樁
      之原有道路通行外，並無其他道路可通行連絡外面馬路。
（三）本件在原審時經地政機關測量後，確定目前被上訴人通行
      之道路均在檳榔樹以東之位置，該位置均在上訴人丙○所
      有的31號及31之13號土地內，上訴人之上訴理由卻要求被
      上訴人通行之位置應跨越31地號及32地號各半，此項主張
      有違背原有通行事實，增加鄰地所有人之損害與造成法律
      關係複雜，並不可採。
（四）依地政機關測量員之意見，一般農地之通行道路寬度應以
      四公尺寬為適當，本件被上訴人本來請求應為五公尺寬，
      但在一審辯論終結前，亦有詢問兩造之意見，當時上訴人
      丙○對法官詢問由原告通行二點五公尺有無意見，上訴人
      當場表示沒有意見，當時為考量上訴人之立場，才同意減
      縮請求之道路寬度為二點五公尺，而且上訴人在原審最後
      一次辯論時亦表示對此被上訴人請求之內容沒有意見，今
      又反悔提起上訴，顯無理由。且依上訴人設水泥樁前被上
      訴人原有通行之道路現況寬度，大約也是二點五公尺左右
      ，且被上訴人要求通行之寬度二點五公尺已屬非常合理，
      並未過分不當，本件上訴應無理由，請予駁回上訴。
二、上訴人則抗辯：
（一）查被上訴人所有坐落嘉義縣竹崎鄉○○○段32之4號土地
      雖與上訴人所有坐落同段31號土地毗鄰，但被上訴人所有
      32 之4號地勢較低，屬邊坡土地，且被上訴人等均旅居外
      地工作十餘年，對其所有土地已棄置未曾作任何耕種或收
      成，並查被上訴人早年耕作其所有土地時，其對外通行係
      沿其所有土地西邊之產業道路對外通行，嗣因被上訴人棄
      置其所有土地未再耕種，該產業道路始遭鄰地地主封閉，
      不再通行。惟該產業道路雖被封閉。但西邊產業道路越過
      小水溝後，即可繼續沿產業道路通行到外，從而被上訴人
      之所有土地絕非係袋地，而無法對外通行，被上訴人之請
      求，顯無理由。
（二）又查被上訴人對上訴人系爭土地縱有通行權存在，但對於
      通行地因此所受之損害應支付價金，且有通行權人亦應於
      通行必要之範圍內，擇其周圍地損害最少之處所及方法為
      之，民法第787條第1項後段、第2項定有明文。惟查上訴
      人所有土地除系爭土地外，毗鄰同段32號土地係上訴人與
      訴外人黃明源、黃良雄、林賜結、林有等5人共有，且面
      臨公路寬80公尺，而上訴人所有31號及31之13號土地寬度
      狹窄，如再供通行，則無法發揮土地之使用效益，損害至
      鉅。被上訴人若確有通行之必要，應盡量通行同段32號土
      地或沿31號與32號土地之中心線向外兩邊延伸各1公尺（
      詳如原審第3方案）以供對外通行，減輕上訴人之損害，
      以示公平等語。並聲明：1、原判決廢棄；2、被上訴人在
      第一審之訴駁回；3、第一、二審訴訟費用由被上訴人負
      擔。
三、本院判斷：
（一）按土地因與公路無適宜之聯絡，致不能為通常使用者，土
      地所有人得通行周圍地以至公路。但對於通行地因此所受
      之損害，應支付償金。前項情形，有通行權人，應於通行
      必要之範圍內，擇其周圍地損害最少之處所及方法為之，
      民法第787條定有明文。次按所謂土地與公路無適宜之連
      絡，致不能為通常使用，其情形不以土地絕對不通公路，
      即土地雖非絕對不通公路，因其通行困難以致不能為通常
      之使用，亦應許其通行周圍地以至公路，最高法院53年度
      台上字第2996號判例亦著有明文。
（二）被上訴人主張系爭土地四周與公路並無適宜之聯絡，需通
      過上訴人所有之31號土地及31之13號土地方能到達166縣
      道，業據被上訴人提出地籍圖謄本與土地登記謄本為證，
      並經原審法院於96年1月10日會同嘉義縣竹崎地政事務所
      及兩造至現場勘查，有原審勘驗筆錄及現場照片附卷可稽
      ，並有土地複丈成果圖在卷足按，是系爭土地係為袋地一
      情應可認定。上訴人雖抗辯：被上訴人所有之系爭土地可
      沿其所有土地西邊之產業道路對外通行，或從西邊產業道
      路越過小水溝後，即可繼續沿產業道路通行到外，從而被
      上訴人之所有土地絕非係袋地云云，然查，上訴人所指稱
      西邊可達之產業道路，並非直接產業道路，而需先通過他
      人所有之竹崎鄉○○○段1之1號土地，方能到達寬約一米
      之產業道路一情，業經本院96年10月3日勘驗屬實，並製
      有勘驗筆錄在卷可稽，另上訴人所謂之「小水溝」係寬約
      十公尺、深約四、五公尺之山溝，山溝上面亦無橋樑連結
      一情，亦有上開勘驗筆錄在卷可憑，是系爭土地與公路均
      無適宜之聯絡，自屬袋地無誤，上訴人上開抗辯，顯無理
      由。
（三）系爭土地與公路既無適宜之聯絡，依前揭規定，被上訴人
      自有通行周圍土地以至公路之必要。被上訴人主張伊自日
      治時代即均借經31號土地及31之13號土地通行系爭土地與
      166縣道間等語，為上訴人所不否認，並經本院至現場勘
      查：31號土地及31之13號土地西邊 (即與同段32、32之12
      地號土地相鄰處)有1寬約3公尺之通路連接系爭土地及公
      路，該通路西側種植1排檳榔樹、東側種植荔枝樹，此有
      上開原審勘驗筆錄及現場照片足考，顯見被上訴人如以車
      寬約2公尺之小貨車通行上開舊有通路，並無須砍除上訴
      人之荔枝樹，僅在荔枝樹之樹枝因延伸阻礙通行時，須修
      剪枝葉。上訴人雖抗辯31號土地後段寬12公尺，呈狹長狀
      ，若依被上訴人請求，則所剩餘土地更顯狹窄，幾成畸零
      地，導致日後耕種或建造農舍均受影響，又31號土地及31
      之13地號土地毗鄰竹崎鄉公所公立托兒所及游泳池，且面
      臨民雄鄉通往竹崎之交通要道，隨社會經濟之發展，上訴
      人所有系爭土地顯有隨時變更分區使用之可能，一旦土地
      變更分區使用，則土地因開闢通道呈狹窄形狀已成畸零地
      ，勢必無法發揮土地之使用價值，為避免損害，應由31號
      及31之13號土地及同段32、32之12號4筆土地各出1公尺寬
      之土地 (即原判決附圖三之方案)供被上訴人通行等語，
      惟附圖二係竹崎地政事務所經原審法院囑託以「西起檳榔
      樹，往東延伸二點五公尺寬作為通路」為條件所繪製之土
      地複丈成果圖，由該成果圖可知，該通路西側種植之檳榔
      樹約在31號土地及31之13地號土地與同段32、32之12號土
      地間之界線上，如由31號土地及31之13號土地與同段32、
      32 之12號4筆土地各出1公尺寬之土地（即原判決附圖三
      之方案）供被上訴人通行，則尚須砍除上開檳榔樹始得供
      通行之用，且該通路之寬度僅2公尺，如欲供一般車寬約
      在二公尺左右之車輛通行即顯過於狹窄，無轉圜之空間；
      又31號土地及31之13號土地以如原判決附圖二編號B所示
      之土地供通行後，31號土地尚有1702平方公尺，31之13地
      號尚有208平方公尺，所餘之土地寬度亦在10公尺以上，
      有附圖二在卷可稽，足見31號土地及31之13號土地供通行
      後所餘土地面積非小，亦未過於狹窄，尚無上訴人所稱將
      成畸零地或降低土地價值之風險，是上訴人前揭所辯並無
      足採。而上訴人所稱被上訴人可得通行之西邊產業道路，
      除需先通過他人所有之竹崎鄉○○○段31之1號土地外，
      且該產業道路寬僅一公尺並需沿著竹崎鄉○○○段32之1
      及32之7號土地，經過比原判決附圖二編號B所示之通路約
      長四、五倍之距離，方能到達166縣道，並不符合被上訴
      人通行目的所需一情，亦經本院現場勘驗屬實（見本院96
      年10月3日勘驗筆錄），是綜合上開因素應認被上訴人主
      張通行如原判決附圖二編號B所示之通路，係屬損害最小
      之方式，且並未造成上訴人土地因被上訴人之通行，而有
      何額外之負擔與不利益。
（四）綜上，本院參酌被上訴人對外聯絡之通行目的、通行工具
      係1, 200CC之小貨車、前開諸筆土地如上之地形位置及上
      訴人所受之損害非鉅等情，認被上訴人請求確認之通路位
      置如原判決附圖二編號B所示及路寬為2.5公尺係屬相當。
      從而，被上訴人本於民法第787條之法律關係，請求上訴
      人應容忍被上訴人通行如原判決附圖二編號B所示之土地
      ，為有理由，應予准許。原審為相同之判決，並無違誤，
      上訴人請求予以廢棄改判，為無理由，應駁回其上訴。
（五）另本件訴訟費用為第二審裁判費4,470元，應由上訴人負
      擔。
四、本件事證已臻明確，兩造其餘攻擊防禦方法，經審酌結果亦
    不影響本判決之結果，爰不以一一論述，附此敘明。
五、據上論結，本件上訴人之上訴為無理由，依民事訴訟法第43
    6 條之1第3項、第449條第1項、第78條，判決如主文。
中　　華　　民　　國　　96　　年　　12　　月　　19　　日
                  民二庭 審判長法　官　黃茂宏
                               法　官　蘇雅慧
                               法　官　黃明展
以上正本係照原本作成。
本判決不得上訴。
中　　華　　民　　國　　96　　年　　12　　月　　19　　日
                               書記官　陳昭煌
